臺灣高等法院臺中分院刑事判決　　　　100年度上易字第952號
上　訴　人　臺灣南投地方法院檢察署檢察官
被　　　告　葉能享
上列上訴人因被告妨害自由案件，不服臺灣南投地方法院100年
度易字第124號中華民國100年6月2日第一審判決（起訴案號：臺
灣南投地方法院檢察署100年度偵字第938號），提起上訴，本院
判決如下：
    主  文
上訴駁回。
    理  由
一、公訴意旨略以：被告葉能享與告訴人陳榆臻原係男女朋友關
    係，於民國100年1月17日14時30分許，被告葉能享駕駛車號
    JK-2681號自用小客車（下稱系爭車輛），自嘉義縣附載告
    訴人陳榆臻，抵達告訴人陳榆臻位於南投縣水里鄉玉峰村永
    樂巷45之1號之住處後，雙方因細故發生口角，詎被告葉能
    享竟以腕力將告訴人陳榆臻所有置於系爭車輛內之皮包及衣
    服強行取走，於隔2、3天後，被告葉能享始將上開皮包及衣
    服歸還予告訴人陳榆臻，以強暴之方式，妨害告訴人陳榆臻
    自由使用上開皮包及衣服之權利。因認被告葉能享涉有刑法
    第304條第1項之強制罪嫌云云。
二、按犯罪事實應依證據認定之，無證據不得認定犯罪事實；又
    不能證明被告犯罪者，應諭知無罪之判決，刑事訴訟法第15
    4條第2項、第301條第1項分別定有明文。再認定不利於被告
    之事實，須依積極證據，苟積極證據不足為不利於被告事實
    之認定時，即應為有利於被告之認定，更不必有何有利之證
    據。而認定犯罪事實所憑之證據，雖不以直接證據為限，間
    接證據亦包括在內；然而無論直接或間接證據，其為訴訟上
    之證明，須於通常一般之人均不致有所懷疑，而得確信其為
    真實之程度者，始得據為有罪之認定，倘其證明尚未達到此
    一程度，而有合理之懷疑存在，致無從為有罪之確信時，即
    應為無罪之判決。檢察官對於起訴之犯罪事實，應負提出證
    據及說服之實質舉證責任。倘其所提出之證據，不足為被告
    有罪之積極證明，或其指出證明之方法，無從說服法院以形
    成被告有罪之心證者，基於無罪推定之原則，自應為被告無
    罪判決之諭知(刑事訴訟法第161條第1項、刑事妥速審判法
    第6條、最高法院92年台上字第128號判例參照)。又告訴人
    之告訴，係以使被告受刑事訴追為目的，是其陳述是否與事
    實相符，仍應調查其他證據以資審認（最高法院30年度上字
    第816號、40年度臺上字第86號、52年度臺上字第1300號、
    76年度臺上字第4986號、92年度臺上字第128號判例意旨參
    照）。且被害人與一般證人不同，其與被告處於相反之立場
    ，其陳述之目的，在使被告受刑事訴追處罰，內容未必完全
    真實，證明力自較一般證人之陳述薄弱。故被害人縱立於證
    人地位而為指證及陳述，且其指證、陳述無瑕疵可指，仍不
    得作為有罪判決之唯一證據，應調查其他證據以察其是否與
    事實相符，亦即仍須有補強證據以擔保其指證、陳述之真實
    性，始得採為斷罪之依據（最高法院94年度台上字第3326號
    判決要旨參照）。
三、證據能力部分：按刑事訴訟法第308條規定：「判決書應分
    別記載其裁判之主文與理由；有罪之判決並應記載犯罪事實
    ，且得與理由合併記載。」同法第310條第1款規定：「有罪
    之判決書，應於理由內分別情形記載左列事項：一、認定犯
    罪事實所憑之證據及其認定之理由。」及同法第154條第2項
    規定：「犯罪事實應依證據認定之，無證據不得認定犯罪事
    實。」揆諸上開規定，刑事判決書應記載主文與理由，於有
    罪判決書方須記載犯罪事實，並於理由內記載認定犯罪事實
    所憑之證據及其認定之理由。所謂認定犯罪事實所憑之「證
    據」，即為該法第154條第2項規定之「應依證據認定之」之
    「證據」。職是，有罪判決書理由內所記載認定事實所憑之
    證據，即為經嚴格證明之證據，另外涉及僅須自由證明事項
    ，即不限定有無證據能力之證據，及彈劾證人信用性可不具
    證據能力之彈劾證據。在無罪判決書內，因檢察官起訴之事
    實，法院審理結果，認為被告之犯罪不能證明，而為無罪之
    諭知，則被告並無檢察官所起訴之犯罪事實存在，既無刑事
    訴訟法第154條第2項所規定「應依證據認定之」事實存在，
    因此，判決書僅須記載主文及理由，而理由內記載事項，為
    法院形成主文所由生之心證，其論斷僅要求與卷內所存在之
    證據資料相符，或其論斷與論理法則無違，均以卷內證據資
    料彈劾其他證據之不具信用性，無法證明檢察官起訴之事實
    存在，所使用之證據並不以具有證據能力之證據為限，是以
    本件被告既經本院認定無罪，本判決即不再論述所援引有關
    證據之證據能力，合先敘明。
四、公訴意旨認被告葉能享涉有刑法第304條第1項強制罪嫌，無
    非以被害人即告訴人陳榆臻之指訴，及照片8張，並以被告
    於偵查中自承與告訴人並無仇恨為其論據。訊之被告堅決否
    認有何強制犯行，辯稱：陳榆臻的皮包、衣服是她放在車上
    ，其並未搶她的皮包及衣服等語。經查：
(一)、按刑法第304條第1項之強制罪，須以強暴、脅迫使人行無義
    務之事或妨害人行使權利者始足構成。本件被害人即告訴人
    陳榆臻固於警詢中指訴其將皮包放於大腿上，被告趁二人溝
    通爭吵時搶走其皮包，衣服部分僅言及被告將車開走，不讓
    其將皮包及衣服取回等情（警卷第6頁反面、第7頁）；於檢
    察官偵查時則概括稱：警詢筆錄實在等語；於原審審理中經
    檢察官主詰問則僅謂：「葉能享搶我的皮包」等語（原審10
    0年5月19日審理筆錄）。是本件單就「衣服」部分而言，告
    訴人均未指訴被告究竟有何施用強暴脅迫情事，檢察官亦未
    提出此部分之補強證據，已難遽認被告有為此部分強制犯行
    。
(二)、復按所謂補強證據，係指除該自白或指訴本身外，其他足資
    以證明自白或指訴之犯罪事實確具有相當程度真實性之證據
    而言。雖其所補強者，非以事實之全部為必要，但亦須因補
    強證據與自白或指訴之相互利用，而足使犯罪事實獲得確信
    者，始足當之（最高法院74年台覆字第10號判例意旨參照）
    。本件檢察官固提出照片8張作為被告涉犯強制罪嫌之補強
    證據，然稽之該8張照片要為該皮包照片（含告訴人指稱皮
    包拉鍊受損處）、告訴人住家周圍狀況、告訴人與被告所稱
    皮包事後放置告訴人住家附近位置等情形，而皮包拉鍊受損
    之原因甚多，是否即為被告與告訴人發生本件爭端時施用強
    暴行為所造成？已無法確認，當然無從憑此與告訴人之指訴
    相互利用，而足使犯罪事實獲得確信；更遑論其餘照片均無
    從對於本件最為關鍵之施行強暴（即告訴人所稱之搶走）或
    脅迫要件，因與指訴之相互利用，而足使犯罪事實獲得確信
    。
(三)、檢察官復以：被告自承與告訴人並無仇恨為其補強證據。然
    被告與告訴人本為朋友，雙方發生爭吵，為二人於偵查中及
    原審審理時所供承，已難遽謂二人間未生嫌隙，更何況即使
    二人並無仇恨或嫌隙，亦無從因此與告訴人之指訴內容相互
    利用，而足使犯罪事實獲得確信。
(四)、基上說明，本件尚無確切之積極事證足以證明被告有強制犯
    行，自難令負強制罪刑。
五、綜上所述，本件依檢察官所舉證據所為訴訟上之證明，於通
    常一般人仍有合理之懷疑存在，尚未達於可確信其真實之程
    度，故被告之辯解應可採信，此外復查無其他積極之證據足
    以證明被告確有公訴意旨所指之強制犯行，則要屬不能證明
    被告犯罪。原審以不能證明被告犯罪，而依刑事訴訟法第30
    1條第1項規定，諭知被告無罪之判決，經核認事用法，並無
    不合，應予維持，檢察官上訴意旨略謂：(一)、被告辯稱：陳
    榆臻去其家住，帶許多衣物，其不知道陳榆臻把她的衣物放
    在其車上；陳榆臻欠其錢。衣服是陳榆臻自己放在其車後座
    ，她自己忘記拿走，其沒有拿皮包云云（原審100年3月5日
    審判筆錄第2頁），足認被告與陳榆臻確有金錢債務糾紛，
    被告確有以不歸還告訴人皮包及衣物之方式，迫使告訴人歸
    還金錢之可能，是證人陳榆臻於原審證稱：「葉能享把我皮
    包搶走，叫我還她五千元，我說好，回去我會給他，葉能享
    就不理我，把我皮包搶走」等語堪屬可信。(二)、原審雖認告
    訴人均未指訴被告究竟有何施用強暴脅迫情事，然告訴人已
    說明其與被告間有債權糾紛，被告以強行奪去皮包之方式迫
    使告訴人返還借款等情，且被告與告訴人間有債權債務糾紛
    ，亦據被告供承在卷，則告訴人既說明被告違反其意願奪去
    其皮包，要求其返還借款，自屬陳明強暴脅迫手段之細節，
    自難逕以告訴人未說明有何強暴脅迫之手段，斷認告訴人之
    指述不可採。(三)、又按證據證明力之判斷及相關事實之認定
    ，固屬事實審法院自由判斷之職權，但此項職權之行使，仍
    應受客觀存在之經驗法則與論理法則之支配，方為適法，此
    觀刑事訴訟法第155條第1項規定甚明。又事實審法院應斟酌
    調查所得之各項直接、間接證據，本於推理作用而為綜合判
    斷，不得僅將卷內各項證據予以割裂觀察，遽為判決（最高
    法院96年度台上字第2205號判決參照），原審雖認卷附之8
    張皮包照片（含告訴人指稱皮包拉鍊受損處）、告訴人住家
    周圍狀況及告訴人、被告所稱皮包事後放置告訴人住家附近
    位置照片，不足作為告訴人指述之補強證據。然如綜合評價
    被告於偵查中提出之和解書載稱：「立和解書葉能享（以下
    簡稱甲方），與陳榆臻（以下簡稱乙方）茲就甲乙雙方於民
    國100年1月17日在水里鄉玉峰村永樂巷45之1號處因雙方誤
    會爭執致乙方傷害甲方（應為甲方傷害乙方之誤載），有關
    賠償事宜，雙方達成和解，恐口說無憑，特立此和解書以為
    憑證」（100年度偵字第938號第13頁）等情，堪信被告與告
    訴人確於案發當時有拉扯、傷害行為，則原審未加審酌於此
    ，斷認卷附照片等均不足為告訴人指述之補強證據，應與上
    揭判決意旨有違等語。惟查：(一)、犯罪事實之認定須依憑證
    據，不得以推測或擬制之方式為之。本件被告縱使與告訴人
    陳榆臻間有金錢債務糾紛，惟無從憑此即認被告會以強暴、
    脅迫之手段迫使告訴人返還金錢。是檢察官上訴意旨謂「被
    告確有以不歸還告訴人皮包及衣物之方式，迫使告訴人歸還
    金錢之『可能』」等語，純屬推測之詞，自不足採。(二)、
    本件單就「衣服」部分而言，告訴人均未指訴被告究竟有何
    施用強暴脅迫情事，檢察官亦未提出此部分之補強證據，已
    難遽認被告有為此部分強制犯行。另就告訴人指訴皮包遭被
    告強行取走部分，除告訴人之指證外，並無其他補強證據以
    擔保告訴人指證、陳述之真實性，已如前述，自無補強證據
    憑與告訴人之指訴內容相互利用，而足使犯罪事實獲得確信
    。(三)、另「和解」乃當事人雙方各自讓步所達成之協議，任
    何一方願意和解之動機、原因或目的不一，非謂即當然承認
    對方所指稱之事實，故和解書上所載之爭議事實是否即與實
    情相符？尚屬有疑。況檢察官所指上開和解書載明之爭議事
    實亦係「傷害」，而非告訴人所指訴之強制犯行，是上開和
    解書亦難作為被告是否有強制犯行之補強證據。是綜上所述
    ，原判決之認事用法並無違誤，應予維持，檢察官認應就被
    告予以論罪科刑，而指摘原判決不當，其上訴為無理由，應
    予駁回。
據上論斷，應依刑事訴訟法第368條，判決如主文。
本案經檢察官王清杰到庭執行職務。
中    華    民    國   100    年     9    月    22    日
            刑事第八庭  審判長法  官  廖  柏  基
                              法  官  李  雅  俐
                              法  官  簡  源  希
上列正本證明與原本無異。
不得上訴。
                              書記官  李  宜  珊
中    華    民    國   100    年     9    月    22    日